【裁判字號】    98,上訴,391
【裁判日期】    980414
【裁判案由】    毒品危害防制條例
【裁判全文】
臺灣高等法院刑事判決                 98年度上訴字第391號
上  訴  人
即  被  告  甲○○
                    國民
選任辯護人  劉世興律師
            林永祥律師
上列上訴人因毒品危害防制條例案件，不服臺灣士林地方法院95
年度訴字第912號，中華民國97年3月24日第一審判決（起訴案號
：臺灣士林地方法院檢察署95年度偵字第3966號），提起上訴，
本院判決如下：
    主  文
上訴駁回。
    事  實
一、甲○○與張玉祥（共同販賣第二級毒品未遂部分，另經原判
    決判處有期徒刑4年2月，又持有第一級毒品部分判處有期徒
    刑6月，減為有期徒刑3月，應執行有期徒刑4年3月確定）均
    明知甲基安非他命為毒品危害防制條例第 2條所規定之第二
    級毒品，依法不得販賣、持有，渠等竟意圖營利，基於共同
    販賣第二級毒品甲基安非他命之犯意聯絡，由甲○○於民國
    94年8月14日晚上6時45分許，在新竹市○○路「逗陣網咖」
    內連線上網，以「要粗的～細的～密」之化名登入 UT-home
    之北部人聊天室，主動向化名為「芽芽」之臺北市政府警察
    局大同分局延平派出所網路巡邏員警趙錦龍詢問「需要糖果
    ㄇ？」（糖果即安非他命之意），並留張玉祥所有，交由甲
    ○○使用之0000000000號行動電話號碼，做為聯絡工具，經
    該分局女警黃琦鈞以0000000000號行動電話與甲○○聯絡，
    約定以新臺幣（下同）4,500 元購買第二級毒品甲基安非他
    命3 公克，並於94年 8月14日晚上10時許，在臺北市大同區
    ○○○路251 號前碰面交貨，惟當日甲○○並未赴約。嗣甲
    ○○於94年8月18日晚上6時許，主動與員警黃琦鈞聯絡，約
    定除上開金額所購買前揭數量之甲基安非他命外，另再購買
    5,000元之第二級毒品甲基安非他命，並於94年8月18日晚上
    8時15分許，在臺北市○○○路之朝代戲院4樓交貨。嗣於94
    年8月18日晚上8時15分許，甲○○依約前來，並向黃琦鈞稱
    上開毒品置放於車上，2 人遂一同下樓拿取，嗣在臺北市大
    同區○○○路144 巷口朝代戲院前，甲○○向黃琦鈞表示張
    玉祥係其友人，張玉祥並告知甲基安非他命在其黑色手提包
    內，黃琦鈞見時機成熟，以暗號告知埋伏員警，員警趙錦龍
    等遂衝出將甲○○、張玉祥 2人當場逮捕，其等販賣第二級
    毒品犯行因而未遂，並在張玉祥攜帶之黑色手提包內扣得供
    販賣之第二級毒品甲基安非他命5小包（驗餘總淨重10.9 公
    克），另在甲○○褲子內查扣張玉祥所有交由甲○○供聯絡
    所用之NOKIA廠牌行動電話1具（含門號0000000000號SIM 卡
    1 枚），始查悉上情（甲○○另涉共同販賣第一級毒品海洛
    因部分，業經原審法院判決無罪確定，另涉共同販賣第二級
    大麻部分亦經原判決不另為無罪之諭知而確定）。
二、案經臺北市政府警察局大同分局報請臺灣士林地方法院檢察
    署檢察官偵查起訴。
    理  由
壹、程序事項即證據能力部分：
一、按被告之自白，非出於強暴、脅迫、利誘、詐欺、疲勞訊問
    、違法羈押或其他不正之方法，且與事實相符者，得為證據
    ，刑事訴訟法第156條第1項定有明文。被告甲○○均未抗辯
    其於警詢、檢察官偵查中及原審審理時之自白有非任意性之
    情形，本院亦查無明顯事證，有不正詢問之情，應認其自白
    具有任意性，且與事實相符（如下述）而有證據能力。
二、次按被告以外之人於偵查中向檢察官所為之陳述，除顯有不
    可信之情況者外，得為證據，刑事訴訟法第一百五十九條之
    一第二項亦定有明文。準此，原審依檢察官之聲請傳喚證人
    黃琦鈞、趙錦龍到庭居於證人地位接受詰問，已賦予被告對
    質詰問權，再被告及其選任辯護人於本院審理終結前就證人
    趙錦龍、黃琦鈞於偵查中證述之證據能力均不爭執，故證人
    趙錦龍、黃琦鈞於偵查中之部分證述，業經具結，具有較為
    可信之特別情況，又為證明本件被告犯罪事實存否所必要，
    自應具有證據能力，而可由本院採為認定本件犯罪事實之依
    據。
三、卷附搜索扣押筆錄、扣押物品目錄表、顯示被告確以「要粗
    的～細的～密」之化名登入UT-home 北部人聊天室兜售「糖
    果」，經員警化名之「芽芽」向被告詢價後互留電話聯絡之
    網頁列印資料（見94年度偵字第9093號卷第33頁至第43頁、
    第58頁至第62頁、第71頁至第77頁），被告及辯護人對該等
    證據之證據能力均表示無意見，且查上開證據亦無不得作為
    證據之事由，依法自得作為證據。
四、臺北市政府警察局95年3月2日北市鑑毒字第1126號毒品鑑驗
    通知書，係該局依檢察機關概括授權執行鑑定職務所出具之
    書面鑑定報告，雖為被告以外之人於審判外所作之書面陳述
    ，然依立法意旨，其無須受傳聞法則之規範而具有證據能力
    。
五、按現行犯，不問何人得逕行逮捕之。犯罪在實施中或實施後
    即時發覺者，為現行犯。刑事訴訟法第八十八條第一項、第
    二項分別定有明文。次按檢察官、檢察事務官、司法警察官
    或司法警察逮捕被告、犯罪嫌疑人或執行拘提、羈押時，雖
    無搜索票，得逕行搜索其身體、隨身攜帶之物件、所使用之
    交通工具及其立即可觸及之處所。刑事訴訟法第一百三十條
    亦有明定。茲本案員警當場查獲張玉祥、甲○○ 2人與喬裝
    購毒品之黃琦鈞交易毒品未遂之犯行，而當場逮捕張玉祥、
    甲○○ 2人，逮捕程式核無違誤，則員警雖無搜索票得以憑
    恃，然其因逮捕犯罪嫌疑人而附帶搜索犯罪嫌疑人身體、隨
    身攜帶之物件、所使用之交通工具及其立即可觸及之處所，
    自亦於法有據（刑事訴訟法第一百三十條規定），是其因合
    法之逮捕、搜索，進而發覺得為證據或得沒收之如事實欄所
    述之甲基安非他命 5小包、NOKIA廠牌行動電話1具（含門號
    0000000000號SIM卡1枚），進而據以查扣（刑事訴訟法第一
    百三十三條第一項），自亦查無瑕疵可指。準此，扣案證物
    ，非供述證據，無傳聞法則之適用，與本案具有關聯性，且
    上開物證經員警合法取得，具有證據能力，而得作為本案審
    判之適格證據。
貳、認定犯罪事實所憑之證據及理由：
一、被告甲○○與張玉祥基於共同販賣第二級毒品甲基安非他命
    之犯意聯絡，由甲○○於94年8 月14日晚上6 時45分許，在
    新竹市○○路「逗陣網咖」內連線上網，以「要粗的～細的
    ～密」之化名登入UT-home 之北部人聊天室，主動向化名為
    「芽芽」之員警趙錦龍詢問兜售第二級毒品甲基安非他命，
    互留電話聯絡。被告甲○○即以共犯張玉祥所有0000000000
    號行動電話與喬裝購買毒品之員警黃琦鈞相互聯絡後，相約
    以4,500元交易3公克，並於當日20時許前往臺北市大同區○
    ○○路251號交貨付款。因甲○○未赴約，其又於94年8 月
    18日晚上6時許，主動與員警黃琦鈞聯絡，約定購買共計9,5
    00元之第二級毒品甲基安非他命，並於94年8月18日晚上8時
    15分許，在臺北市○○○路朝代戲院4樓交貨。嗣張玉祥與
    甲○○依約前來，在臺北市大同區○○○路144巷口朝代戲
    院前，為警當場查獲，並在張玉祥攜帶之黑色手提包內扣得
    甲基安非他命5小包（驗餘總淨重10.9公克），在被告甲○
    ○褲子內查扣供其與購毒者聯絡所用之NOKIA廠牌行動電話1
    具（含門號0000 000000號SIM卡1枚）等情，此據被告甲○
    ○迭於警詢、檢察官偵訊及原審訊問時坦承不諱（見94年度
    偵字第9093號卷第19頁至第23頁、第95頁至第99頁、原審卷
    第62頁、第113頁），核與證人即查獲本件之臺北市政府警
    察局大同分局警備隊員警趙錦龍、黃琦鈞分別於檢察官偵查
    或於原審審理時證述之情節相符（見95年度偵字第3966號卷
    第19頁至第20頁、原審卷第194頁至第195頁、第198 頁），
    並有臺北市政府警察局大同分局搜索扣押筆錄、扣押物品目
    錄表、顯示被告確以「要粗的～細的～密」之化名登入 UT-
    home北部人聊天室兜售「糖果」，經員警化名之「芽芽」向
    被告詢價後互留電話聯絡之網頁列印資料（見94年度偵字第
    9093號卷第33頁至第43頁、第58頁至第62頁、第71頁至第77
    頁）在卷可稽，復有扣案供犯本案之第二級毒品甲基安非他
    命 5包（驗餘總淨重10.9公克）、共犯張玉祥所有交由甲○
    ○供與購毒者聯絡之用NOKIA廠牌行動電話1具（含門號0000
    000000號SIM卡1枚）及臺北市政府警察局鑑驗通知書（見95
    年度偵字第3966號卷第16頁）可資證明，被告自白核與事實
    相符，堪予採信。是本件事證明確，被告所犯上開犯行洵堪
    認定，應依法論科。
二、按共同實行犯罪行為之人，在合同意思範圍以內，各自分擔
    犯罪行為之一部，相互利用他人之行為，以達其犯罪之目的
    者，即應對於全部所發生之結果，共同負責，不問犯罪動機
    起於何人，亦不必每一階段犯行，均經參與。又刑法關於正
    犯、從犯之區別，係以其主觀之犯意及客觀之犯罪行為為判
    斷標準，凡以自己犯罪之意思而參與犯罪，無論其所參與者
    是否係犯罪構成要件之行為，皆為正犯；其以幫助他人犯罪
    之意思而參與犯罪，所參與者苟係犯罪構成要件之行為，亦
    為正犯；必以幫助他人犯罪之意思而參與犯罪，所參與者又
    為犯罪構成要件以外之行為，始為從犯。經查，本件被告及
    選任辯護人雖均辯稱被告並不會因此次販賣得到延期清償或
    其他任何好處，且毒品甲基安非他命係在張玉祥包包內查獲
    ，被告僅成立幫助犯云云，惟查：被告甲○○於警詢曾供稱
    係因同案已判決確定之共犯張玉祥有提供金錢供伊上網聊天
    找尋欲購毒之人，或提供海洛因予伊施用，伊才會幫他找網
    路上不特定人販賣毒品（見94年度偵字第9093號偵查卷第21
    頁）。又依卷附被告以「要粗的～細的～密」之化名在UT-h
    ome之北部人聊天室，主動向化名為「芽芽」之臺北市政府
    警察局大同分局延平派出所網路巡邏員警趙錦龍詢問「需要
    糖果ㄇ？」，並留張玉祥所有，交由甲○○使用之00000000
    00號行動電話號碼，做為聯絡工具，其後，甲○○並主動以
    上開行動電話與喬裝購毒之女警黃琦鈞聯絡，約定購買共計
    9,500元之第二級毒品甲基安非他命，並於94年8月18日晚上
    8時15分許，在臺北市○○○路朝代戲院4樓交貨。並於約定
    之時間，與共犯張玉祥共同到約定地點，先由甲○○上樓與
    喬裝女警確認身分後，再請喬裝女警下樓拿取毒品甲基安非
    他命等情，業據證人趙錦龍、黃琦鈞於原審審理時證述明確
    （見原審卷第194至195頁），再參以被告於原審並供稱糖果
    即指安非他命之意，被告於上網與以「芽芽」為化名之女警
    對談，及以上開行動電話與「芽芽」對話就販賣毒品甲基安
    非他命之數量、金額、交易時間、地點等重要事項互相確認
    時，共犯張玉祥均在其旁邊，又於原審審理時結證稱伊幫張
    玉祥做事，可向張玉祥拿毒品不用錢，先欠著，張玉祥會提
    供安非他命給伊施用（見原審卷第331、332頁）等情綜合以
    觀，被告甲○○前開參與之行為，已屬販賣第二級毒品甲基
    安非他命之犯罪構成要件之行為，縱其主觀上認其係以幫助
    之犯意而為，然因其與共犯張玉祥就上開販賣第二級毒品之
    犯行，具有犯意聯絡、行為分擔，揆諸前開說明，應屬共同
    正犯，而非幫助犯。被告上述辯稱僅為幫助犯云云，顯係其
    誤解法律，尚無足取。
參、論罪科刑
一、被告行為後，刑法業於94年2月2日經總統以華總一義字第09
    400014901 號令修正公佈，並於95年7月1日施行，參酌最高
    法院95年 5月23日刑事庭第8次會議決議，修正後刑法第2條
    第 1項之規定，係規範行為後法律變更所生新舊法律比較適
    用之準據法，於刑法施行後，應適用修正後刑法第2條第1項
    之規定，為「從舊從輕」之比較。另於比較時應就罪刑有關
    之共犯、未遂犯、想像競合犯、牽連犯、連續犯、結合犯，
    以及累犯加重、自首減輕暨其他法定加減原因（如身份加減
    ）與加減比例等一切情形，本於統一性及整體性原則，綜其
    全部罪刑之結果而為比較，茲就比較情形分述如下：
（一）修正前刑法第28條規定：「二人以上共同實施犯罪之行為
      者，皆為正犯。」修正後該條規定為：「二人以上共同實
      行犯罪之行為者，皆為正犯。」已修正限縮於共同實行犯
      罪行為者始成立共同正犯，排除陰謀犯、預備犯共同正犯
      ，自屬行為後法律有變更，而非僅屬文字修正，應有新舊
      法比較適用問題，最高法院97年度臺上字第37號判決參照
      。本件被告甲○○與已判決確定之張玉祥間就販賣甲基安
      非他命未遂之犯行，具有犯意聯絡，且被告為實際行為者
      ，依修正前、後規定均應論以共同正犯，修正後刑法之規
      定並未較有利於被告。
（二）修正後刑法第25條、第26條未遂犯之規定部分，就刑法第
      25條第 1項關於「已著手於犯罪行為之實行而不遂者，為
      未遂犯」之規定並未修正，而同條第 2項於修正前之規定
      為：「未遂犯之處罰，以有特別規定者，為限」，修正後
      則為：「未遂犯之處罰，以有特別規定者為限，並得按既
      遂犯之刑減輕之」，另修正前刑法第26條規定：「未遂犯
      之處罰，得按既遂犯之刑減輕之。但其行為不能發生犯罪
      之結果，又無危險者，減輕或免除其刑」，修正後則為：
      「行為不能發生犯罪之結果，又無危險者，不罰」，是除
      不能未遂犯修正為不罰以外，僅 2條文條項之移列。本案
      被告販賣毒品未遂之犯行，其未遂型態既非不能未遂犯，
      則適用修正前刑法第25條、第26條未遂犯之規定，自無不
      利於被告。
（三）經綜合比較新舊法結果，以行為時法對被告有利，自應依
      刑法第2條第1項前段規定，整體適用行為時之修正前刑法
      第28條、第25條第2項等規定。
二、按所謂司法警察之陷害教唆，係指行為人原不具犯罪之故意
    ，純因司法警察之設計教唆，始萌生犯意，進而實行犯罪構
    成要件之行為者而言，因其手段顯然違反憲法對於基本人權
    之保障，且已逾越偵查犯罪之必要程度，對於公共利益之維
    護並無意義，故否定其因此取得之證據資料有證據能力。至
    警方對於原已具有犯罪故意並已實行犯罪行為之人，以俗稱
    「釣魚」之偵查方式蒐證，既無礙於行為人基本人權之保障
    ，對於犯罪偵防及社會秩序之維護，復有正面之效果，倘其
    取得證據資料並未違背法定程序，應認具有證據能力（最高
    法院98年度台上字第1441號號判決參照）。本件被告甲○○
    以「要粗的～細的～密」之化名進入上開聊天室，又於警員
    詢價前，已先向網路巡邏員警趙錦龍詢問「需要糖果ㄇ？」
    ，可見被告原已具有販賣甲基安非他命之故意，並非警方之
    「陷害教唆」所致，應無礙於被告犯罪故意之認定。又被告
    甲○○與已判決確定之共犯張玉祥以其他不明原因販入甲基
    安非他命後，起意營利而賣出，並在網路上兜售，顯已著手
    於販賣之構成要件行為，僅因誘捕之員警實無購買之真意，
    而未完成賣出行為，應有未遂犯之適用。核被告甲○○所為
    ，係犯毒品危害防制條例第4條第6項、第2 項之販賣第二級
    毒品未遂罪。被告持有第二級毒品甲基安非他命之低度行為
    ，為販賣之高度行為所吸收，不另論罪。被告甲○○與已判
    決確定之共犯張玉祥間就販賣第二級毒品甲基安非他命未遂
    之犯行，具有犯意聯絡及犯行分擔，應依修正前刑法第28條
    規定論以共同正犯。被告雖已著手販賣行為之實行，惟未生
    售出之結果，其犯罪尚屬未遂，應依修正前刑法第25條第 2
    項規定，按既遂犯之刑度減輕其刑。
三、原審以被告甲○○犯行明確，適用毒品危害防制條例第 6項
    、第2項、第18條第1項前段、第19條第1項，刑法第2條第 1
    項前段、第11條，修正前刑法第28條、第25條第1項、第2項
    規定，並審酌被告年少失慮，竟意圖營利，利用網際網路販
    賣第二級毒品甲基安非他命，經警誘捕未能完成販賣行為，
    未生實際損害，但行為仍有嚴重危害國民健康之虞，犯罪後
    坦認犯行，深表悔悟，併其生活狀況、品行、智識程度等一
    切情狀，量處有期徒刑3年6月，並說明扣案之第二級毒品甲
    基安非他命 5包（驗餘總淨重10.9公克），經鑑驗均呈甲基
    安非他命反應，有臺北市政府警察局鑑驗通知書在卷足憑（
    見95年度偵字第3966號卷第16頁），依法不得持有，不問屬
    於犯人與否，應依毒品危害防制條例第18條第 1項前段規定
    沒收銷燬之。至扣案盛裝上開毒品所用之包裝袋 5只，為被
    告與共犯張玉祥所有之物，業據其供明在卷，該包裝袋具有
    防止毒品裸露、散逸及便利攜帶之功能，且既與毒品分別鑑
    秤其重量，與毒品即無難以析離而無法個別宣告沒收之情事
    ，且包裝毒品之包裝袋5只及NOKIA廠牌行動電話 1具（含門
    號0000000000號SIM卡1枚），係供本案犯罪所用之物，應依
    同條例第19條第 1項規定宣告沒收等情，其認事用法均無不
    當。
四、被告上訴意旨略稱：張玉祥為藥頭及持有毒品之人，上訴人
    僅係幫助其販賣之人，且依上訴人於原審證稱: 「 (你幫他
    做事就不用還錢嗎 ?）也是一樣要還。」、「（你幫他做事
    的對價為何 ?）先跟他拿毒品不用錢，就先欠著。」，足認
    上訴人主觀意思，並無與張玉祥共同販賣之意思，而僅係因
    藥癮而遭張玉祥控制或利誘爾，故上訴人僅具幫助之意思，
    並無共同販賣毒品之意思，至為明顯。況本件承辦員警係以
    「釣魚」之方式查獲藥頭張玉祥，其並無購買毒品之真意，
    自無具體之販賣行為發生，基於罪疑唯輕原則，至多僅可論
    張玉祥具販賣之意思而持有二級毒品安非他命。原審認為上
    訴人等人係未完成出賣行為而構成販賣二級毒品未遂云云，
    即有違誤。又上訴人因而受張玉祥之控制，而聽從張玉祥之
    指示，且系爭二級毒品安非他命均由張玉祥所持有，張玉祥
    既以毒品控制上訴人，自無可能由上訴人持有或共同持有該
    安非他命，故上訴人既無持有該二級毒品，即無從該當毒品
    危害防制條例第5條第2項意圖販賣而持有第二級毒品之罪。
    又上訴人行為時為甫滿18歲之人，智慮淺薄，遭張玉祥利用
    ，無法控制毒品之利誘，誤蹈法網，其所為雖為不法，但犯
    後不論於警詢、偵查及原審審理中，均就所知悉之事實均一
    一詳述，坦承犯行，深表悔悟，且非販毒之主謀等情，依刑
    法第59條之規定，酌量減輕上訴人之刑云云。惟查：量刑之
    輕重，係屬事實審法院得依職權自由裁量之事項，茍於量刑
    時，已依行為人之責任為基礎，並斟酌刑法第57條各款所列
    情狀，而未逾越法定範圍，又未濫用其職權，即不得遽指為
    違法。本件原判決於量刑時，已依上揭規定，審酌上訴人行
    為時年少失慮，及上述各開一切情狀，予以綜合考量，科刑
    如前所述，並未逾越法定刑度，亦未濫用自由裁量之權限，
    刑度亦屬妥適，核無不當或違法之情形。又原審法院業已認
    定上訴人與張玉祥間就販賣甲基安非他命未遂之犯行，具有
    犯意聯絡，且上訴人為實際行為者；與本件上訴人於警員詢
    價前，原已具有販賣第二級毒品甲基安非他命之故意，並非
    警方之「陷害教唆」所致，應無礙於上訴人犯罪故意之認定
    。又上訴人與已判決確定之共犯張玉祥以其他不明原因販入
    第二級毒品甲基安非他命後，共同起意營利而賣出，並在網
    路上以「要粗的～細的～密」為化名兜售，顯已著手於販賣
    之構成要件行為之實行，僅因誘捕之員警實無購買之真意，
    而未完成販賣第二級毒品行為，應有未遂犯之適用，經核並
    無不合，應予維持。被告上訴意旨仍執前詞指摘原判決不當
    云云，為無理由，應予駁回。
據上論斷，應依刑事訴訟法第368條，判決如主文。
本案經檢察官吳春麗到庭執行職務。
中    華    民    國    98    年    4    月    14    日
                  刑事第七庭  審判長法  官  陳晴教
                                    法  官  楊智勝
                                    法  官  游紅桃
以上正本證明與原本無異。
如不服本判決，應於收受送達後10日內向本院提出上訴書狀，其
未敘述上訴之理由者並得於提起上訴後10日內向本院補提理由書
（均須按他造當事人之人數附繕本）「切勿逕送上級法院」。
                                    書記官  戴伯勳
中    華    民    國    98    年    4     月    15    日
附錄：本案論罪科刑法條全文
毒品危害防制條例第4條
製造、運輸、販賣第一級毒品者，處死刑或無期徒刑；處無期徒
刑者，得併科新臺幣 1 千萬元以下罰金。
製造、運輸、販賣第二級毒品者，處無期徒刑或 7 年以上有期徒
刑，得併科新臺幣 7 百萬元以下罰金。
製造、運輸、販賣第三級毒品者，處 5 年以上有期徒刑，得併科
新臺幣 5 百萬元以下罰金。
製造、運輸、販賣第四級毒品者，處 3 年以上 10 年以下有期徒
刑，得併科新臺幣 3 百萬元以下罰金。
製造、運輸、販賣專供製造或施用毒品之器具者，處 1 年以上 7
年以下有期徒刑，得併科新臺幣 1 百萬元以下罰金。
前五項之未遂犯罰之。


司法院資訊處製作；財團法人民間司法改革基金會備份。
